---
title: "Notatki ze spotkania - 19.05.2017"
output: html_notebook
---

# Wczytanie danych

Wczytanie danych

```{r}
dane <- readRDS('../data/raw-data.RDS')
dane
```

```{r}
table(dane$vehicle_type)
```


```{r}
dane <- subset(dane, vehicle_type != '')
dane
```

```{r}
table(dane$direction)
```

```{r}
dane <- subset(dane, direction == 'Nadjeżdżające')
dane
```

# Analiza wariancji

Przeprowadzamy analizę wariancji wg pojazdu, następnie według miasta

```{r}
var(dane$speed)
mean(dane$speed)
```

```{r}
aggregate(speed ~ vehicle_type, dane, FUN = var)
```

```{r}
aggregate(speed ~ vehicle_type, dane, FUN = mean)
```

```{r}
aggregate(speed ~ vehicle_type, dane, FUN = median)
```

```{r}
boxplot(speed ~ vehicle_type, dane)
```


```{r}
wynik_1 <- aov(formula = speed ~ vehicle_type, data = dane)
summary(wynik_1)
```

$$
\alpha = 0.05
$$
Jeżeli nie są wariancje nie są równe w grupach stosujemy `oneway.test`

```{r}
wynik_2 <- oneway.test(formula = speed ~ vehicle_type, data = dane)
wynik_2
```

## Budujemy model regresji liniowej

```{r}
model_lm_1 <- lm(formula = speed ~ vehicle_type, data = dane)
summary(model_lm_1)
```

```{r}
contr.treatment(1:5)
```


```{r}
contr.sum(1:5)
```

```{r}
model_lm_2 <- lm(formula = speed ~ vehicle_type, 
                 data = dane,
                 contrasts = list(
                              vehicle_type = contr.sum
                              ))
summary(model_lm_2)
```

+ vehicle_type1 -- Cieżarówka z przyczepą $\alpha_1=4.74033$, a $\mu_1 = \mu + \alpha_1$ = `r 52.58879+4.74033`
+ vehicle_type2 -- Cieżąrówki = 
+ vehicle_type3 -- Jednoślady
+ vehicle_type4 -- Samochód osobowy 
+ vehicle_type5 -- $\alpha_5 = -\alpha_1 - \alpha_2 - \alpha_3 - \alpha4$ ? 

```{r}
-4.74033-3.38520--15.58467-2.88664
(-4.74033-3.38520--15.58467-2.88664) + 52.58879
```

```{r}
table(dane$vehicle_type)
```

## Porównujemy grupy parami

Test HSD Tukey'a jest poprawny zastosowany tylko w przypadku równych grup.

```{r}
TukeyHSD(wynik_1)
```

```{r}
# Cieżarówka z przyczepą	57.32912			
# Cieżąrówki	55.97399			
# Jednoślady	37.00412			
# Samochód osobowy	55.47543			
# Samochody dostawcze	57.16129	
```


```{r}
agricolae::LSD.test(wynik_1,'vehicle_type', console = T, p.adj  = 'holm')
```

## Testy post-hoc

```{r}
pairwise.t.test(dane$speed,dane$vehicle_type, paired = FALSE, p.adjust.method = 'holm')
```

```{r}
library(multcomp)
dane$vehicle_type <- factor(dane$vehicle_type)
wynik_1 <- aov(formula = speed ~ vehicle_type, data = dane)
wynik_parami <- glht(model = wynik_1, linfct = mcp(vehicle_type = "Tukey"))
summary(wynik_parami)
```

