---
title: "Spotkanie SKN Estymator (09.05.2016)"
output: html_notebook
---

# Wczytuję potrzebne pakiety

```{r}
library(tidyverse)
```


# Wczytujemy plik z danymi

```{r}
dane <- read.csv2('../data/not_comply_measures.txt')
dane <- dane %>% arrange(city, radar, kind, type, measurement)
dane
```

Opis zbioru:

+ city -- miasto, w którym prowadzono pomiary
+ measurement -- numer pomiaru (1, 2, 3)
+ type -- typ pojazdu (5 wariantów)
+ kind -- jaki fotoradar zainstalowano
+ radar -- czy zainstalowano fotoradar (FALSE = nie, TRUE = tak)
+ not_comply -- odsetek pojazdów nieprzestrzegających przepisów (im mniej tym lepiej)

# Podstawowe wizualizacje

```{r}
boxplot(not_comply ~ type, data = dane, cex.axis = 0.6)
boxplot(not_comply ~ city, data = dane, cex.axis = 0.6)
boxplot(not_comply ~ radar, data = dane, cex.axis = 0.6)
```

```{r}
dane %>%
  filter(kind == 'fotoradar') %>% 
  ggplot(data = ,
       aes(x = radar,
           y = not_comply)) +
  geom_violin() + 
  geom_jitter(alpha = 0.5) + 
  facet_wrap(~city)
```

```{r}
dane %>%
  filter(kind == 'passive') %>% 
  ggplot(data = ,
       aes(x = radar,
           y = not_comply)) +
  geom_violin() + 
  geom_jitter(alpha = 0.5) + 
  facet_wrap(~city)
```


Czy są różnice? Obliczamy w ilu przypadkach spadł udział pojazdów nieprzestrzegających przepisów

```{r}
dane %>%
  spread(radar, not_comply) %>%
  mutate(diff = `FALSE` - `TRUE` > 0) %>%
  count(diff) %>%
  mutate(p = n/sum(n))
```


# Testy statystyczne

## Test t-studenta

```{r}
var.test(not_comply ~ radar, data = dane) ## wariancje nie są równe
t.test(not_comply ~ radar, data = dane, var.equal = FALSE) 
```

## Test U Wilcoxa-Manna-Whitneya

```{r}
wilcox.test(not_comply ~ radar, data = dane)
```

## Wiele średnich

```{r}
dane %>%
  group_by(kind,radar) %>%
  summarise(m = mean(not_comply))
```

```{r}
anova1 <- aov(not_comply ~ type, 
              data = dane,
              contrasts = list(type = contr.sum))
summary(anova1)
coefficients(anova1)
TukeyHSD(anova1)
```


